【裁判字號】    98,簡上,147
【裁判日期】    990506
【裁判案由】    返還股金
【裁判全文】
臺灣士林地方法院民事判決             98年度簡上字第147號
上  訴  人  乙○○
訴訟代理人  王啟安律師
被上訴人    睿隆資訊股份有限公司
法定代理人  丁○○
訴訟代理人  丙○○
上列當事人間請求返還股金事件，上訴人對於民國98年7 月29日
本院內湖簡易庭98年度湖簡字第1663號第一審判決提起上訴，本
院於99年4 月22日言詞辯論終結，判決如下：
    主      文
原判決廢棄。
被上訴人在第一審之訴駁回。
第一、二審訴訟費用由被上訴人負擔。
    事實及理由
一、被上訴人在原審起訴主張：被上訴人於民國97年2 月1 日向
    上訴人買回其持有新臺幣（下同）20萬元之被上訴人股份，
    被上訴人扣稅後實付上訴人18萬8,000 元，違反公司法第16
    7 條規定，應屬無效。為此，請求上訴人返還上開價金18萬
    8,000 元云云，並聲明：上訴人應給付被上訴人18萬8,000
    元，及自支付命令送達之翌日起至清償日止，按年息5 ％計
    算之利息。上訴人則以：本件所爭執之股份買賣，係由訴外
    人惠隆資訊股份有限公司（下稱惠隆公司）向上訴人買受，
    並非被上訴人向上訴人買受，要不違反公司法第167 條規定
    等語置辯，並聲明：被上訴人在原審之訴駁回。
二、原審判決以本件股份買賣，係由被上訴人簽發面額18萬8,00
    0 元、支票號碼：QF0000000 號、付款人為台北國際商業銀
    行新湖分行之支票1 紙（下稱系爭支票）付款，可證係被上
    訴人向上訴人買回其持有之被上訴人股份，上訴人之代表人
    甲○○於97年2 月1 日所立收據（下稱系爭收據）上記載之
    惠隆公司，應係被上訴人公司名稱特取部分「睿隆」之誤植
    等情為由，而為被上訴人勝訴之判決，判命上訴人應依被上
    訴人之請求如數給付，併依職權宣告假執行。上訴人不服提
    起上訴，所為陳述除與在原審所陳相同者外，另補陳：被上
    訴人與惠隆公司之法定代理人均為丁○○，惠隆公司遭檢舉
    逃漏稅時時，曾發函向國稅局表示：「惠隆公司主張本件為
    股東往來，尚難認定該筆款項為股款」等語，可見惠隆公司
    並不否認與上訴人間之往來關係，系爭收據上記載之惠隆公
    司，並非被上訴人公司名稱之誤植等語，並聲明：(一)原判決
    廢棄。(二)被上訴人在第一審之訴駁回。被上訴人所為答辯，
    除與在原審主張相同者外，另補陳：本件倘係惠隆公司向上
    訴人買受其持有之上訴人股份，何以未訂立買賣契約，亦未
    辦理變更登記，上訴人主張顯非事實，上訴人依據民法第
    113 條規定，對被上訴人負回復原狀之義務云云，並聲明：
    上訴駁回。
三、兩造不爭執及爭執事項：
  (一)兩造不爭執事項：
  1.上訴人以其配偶甲○○為代理人，以代表人名義於97年2 月
    1 日簽立系爭收據，上載：「本人於民國97年2 月1 日，自
    惠隆資訊股份有限公司領取新臺幣二十萬元，此金額將自本
    人所投資睿隆資訊股份有限公司之股金新臺幣三百三十萬元
    中扣抵」等文字，同字據上且有被上訴人公司法定代理人丁
    ○○以手寫「實收188000」等字。
  2.系爭支票之交付，係為履行股份買賣價金之給付義務。
  3.系爭支票係由被上訴人簽發，並已兌現。
  4.被上訴人與惠隆公司之法定代理人均為丁○○。
  5.惠隆公司遭檢舉逃漏稅曾發函向國稅局表示「惠隆公司主張
    本件為股東往來，尚難認定該筆款項為股款」。
  (二)兩造爭執事項：系爭股份買賣法律關係存在於何當事人之間
    ？該股份買賣法律行為是否因違反公司法第167 條規定而無
    效？被上訴人得否請求上訴人返還價金18萬8,000 元？
四、按解釋契約，固須探求當事人立約時之真意，不能拘泥於契
    約之文字，但契約文字業已表示當事人真意，無須別事探求
    者，即不得反捨契約文字而更為曲解（最高法院17年上字第
    1118號判例要旨參照）。此解釋原則於當事人間除契約書外
    其他關於契約所立憑據記載內容之解釋，亦同應適用。本件
    兩造對於系爭支票之交付兌現，係為履行股份買賣契約義務
    並無爭執，所爭者在於該股份買賣，係由惠隆公司向上訴人
    買受，抑或被上訴人買受。而觀之系爭收據上記載前述兩造
    不爭執之內容，既已載明係「自惠隆資訊股份有限公司領取
    新臺幣二十萬元，此金額將自本人所投資睿隆資訊股份有限
    公司之股金新臺幣三百三十萬元中扣抵」等語，在文義上，
    已足以顯示係由惠隆公司付款買受，自不得任為曲解而別作
    解釋。被上訴人雖稱：字據記載是屬誤繕云云，然其就此變
    態事實未舉證以實其說，且為上訴人所否認，本屬無據。況
    依被上訴人所陳，系爭字據係由丁○○同為法定代理人、辦
    公處所設在一處、辦事職員相同之睿隆、惠隆公司辦事職員
    所繕打製作，依常情該等人員勢必經常處理兩家不同公司事
    務，因該等公司名稱特取部分各為「睿隆」與「惠隆」，極
    為近似，負責處理之人員對於究以「睿隆」或「惠隆」之名
    義對外表示、付款，應會特別留意，避免錯誤，可知被上訴
    人主張系爭收據上之「惠隆」係「睿隆」之誤植，與常理不
    符，益非可採。被上訴人雖另稱：系爭股份買賣之價金，係
    由被上訴人簽發系爭支票兌現支付，故應認係以被上訴人為
    買受人云云。惟按支票為無因證券，交付支票之原因甚多，
    或為贈與、或為買賣、或為確保當事人間已存在之法律關係
    、或為消滅已存在之法律關係，非僅囿於一端，故除別有證
    據外，僅為支票之簽發、授受或轉讓，自不足以證明其原因
    事實，且以他人支票作為自己付款工具，亦即一般俗稱之客
    票，其實極為普遍。況被上訴人與惠隆公司均由丁○○擔任
    法定代理人掌理其運作，資金運用或票據借用均極可能，徒
    以系爭支票為被上訴人所簽發，要不足以推論買賣契約法律
    關係存在之當事人為被上訴人。又被上訴人主張：倘係惠隆
    公司向上訴人買受其持有之被上訴人股份，何以未訂立買賣
    契約，亦未辦理變更登記云云。惟股份之買賣，法律無以簽
    訂書面為必要之規定，亦無證據顯示當事人曾經約定必以書
    面為之，且於茲雙方亦已簽立系爭字據留為憑據，已堪認當
    事人均有藉此字據之簽立昭明慎重之意，而嗣後股份移轉與
    否，則屬契約義務履行之問題，未辦理股東名簿變更記載，
    亦僅發生不得對抗公司之效力，並非無效，此觀之公司法第
    165 條第1 項規定自明，洵不能反爾推論契約關係為不存在
    。再參照被上訴人稱：因為是買賣，按6 ％扣除所得稅，故
    給付金額為18萬8,000 元云云。然依臺北市國稅局函覆上訴
    人配偶甲○○檢舉惠隆公司逃漏稅一事，函文內容略以：雙
    方未訂立買賣契約，給付款項後亦未辦理股權變更，且公司
    （指惠隆公司）指為股東往來，尚難認定該筆款項為股款，
    致本案尚無未辦扣繳及逃漏證券交易稅等逃漏稅情事」等語
    ，顯示惠隆公司雖向稅捐機關答覆系爭支票票款之給付，係
    為股東往來，但亦不否認該款項收付之當事人為惠隆公司與
    上訴人，而惠隆公司之法定代理人亦為丁○○，就此尤無誤
    認之可能，則此明顯與本件被上訴人所稱該公司與上訴人間
    有股份買賣之主張有異，益顯被上訴人所陳為不足採取。本
    此，被上訴人與上訴人間無所稱之股份買賣契約法律行為，
    被上訴人亦非買賣契約之當事人，該法律行為即無因違反公
    司法第167 條規定而應歸無效之問題，上訴人受領惠隆公司
    之給付，無民法第113 條規定之適用，對被上訴人不負契約
    無效回復原狀之返還義務，亦無應對被上訴人返還不當得利
    之責任。
五、從而，被上訴人主張依據民法第113 條規定，訴請上訴人給
    付18萬8,000 元，及自支付命令送達之翌日起至清償日止，
    按年息5 ％計算之利息，為無理由，應予駁回。原審判認依
    據民法第179 條規定，上訴人應對被上訴人返還不當得利，
    而為上訴人敗訴之判決，並依職權為假執行之宣告，即有未
    洽，上訴意旨指摘原判決不當，求予廢棄改判，為有理由，
    應予准許，當由本院予以廢棄，並駁回被上訴人在第一審之
    訴。
六、兩造其餘之攻擊、防禦方法，經本院悉予審酌後，認均無礙
    於本件之判斷，於茲不贅。
七、據上論結，本件上訴為有理由，依民事訴訟法第436 條之1
    第3 項、第450 條、第78條，判決如主文。
中    華    民    國    99    年    5     月    6     日
                  民事第二庭  審判長法  官  方彬彬
                                    法  官  藍雅清
                                    法  官  蕭錫証
以上正本證明與原本無異。
本件判決不得上訴。
中    華    民    國    99    年    5     月    13    日
                                    書記官  林立原

司法院資訊處製作；財團法人民間司法改革基金會備份。
